ACORDAO-COMPLETO-2462425

ACÓRDÃO 490/2021 ATA 7/2021 - PLENÁRIO

VISTOS, relatados e discutidos estes autos de Representação, com pedido de medida cautelar, formulada por Prime Consultoria e Assessoria Empresarial Ltda., sobre possíveis irregularidades constantes do Pregão Eletrônico 1/2021, a cargo da Companhia Nacional de Abastecimento (Conab) - Superintendência Regional do Maranhão (Sureg/MA) , que teve por objeto a prestação de serviços que utilize tecnologia de cartão magnético, com administração e controle (autogestão) , com operação de sistema informatizado, via internet, por meio de redes de estabelecimentos credenciados, para abastecimento veicular e manutenção preventiva e corretiva de veículos,    
ACORDAM os Ministros do Tribunal de Contas da União, reunidos em Sessão Plenária, diante das razões expostas pelo Relator, em:   
9.1. conhecer da Representação, satisfeitos os requisitos de admissibilidade constantes no art. 237, inciso VII, e parágrafo único, c/c o art. 235, do Regimento Interno/TCU, e no art. 103, § 1º, da Resolução - TCU 259/2014; 
9.2. considerar prejudicada a apreciação da Representação, por perda de objeto, em razão do cancelamento do Pregão Eletrônico 1/2021 pela própria Companhia Nacional de Abastecimento (Conab) - Superintendência Regional do Maranhão (Sureg/MA) , e diante do baixo risco, da baixa materialidade e da baixa relevância;
9.3. dar ciência deste Acórdão à Companhia Nacional de Abastecimento (Conab) - Superintendência Regional do Maranhão (Sureg/MA) , à Controladoria-Geral da União e à representante, informando que o Relatório e o Voto que o fundamentam podem ser consultados por meio do endereço www.tcu.gov.br/acordaos; e 
9.4. arquivar os presentes autos, nos termos do art. 169, III, c/c art. 250, inciso I, do Regimento Interno deste Tribunal.

Representação acerca de supostas irregularidades na prestação de serviços que utilize tecnologia de cartão magnético, com administração e controle, com operação de sistema informatizado, via internet, por meio de redes de estabelecimentos credenciados, para abastecimento veicular e manutenção preventiva e corretiva de veículos.

Companhia Nacional de Abastecimento - Superintendência Regional do Maranhão.

3. Representante: Prime Consultoria e Assessoria Empresarial Ltda. (CNPJ 05.340.639/0001-30)

13.1. Ministros presentes: Ana Arraes (Presidente), Walton Alencar Rodrigues, Aroldo Cedraz, Raimundo Carreiro (Relator), Bruno Dantas, Vital do Rêgo e Jorge Oliveira.
13.2. Ministros-Substitutos convocados: Marcos Bemquerer Costa e André Luís de Carvalho.
13.3. Ministro-Substituto presente: Augusto Sherman Cavalcanti.

RAIMUNDO CARREIRO

Trata-se de Representação, com pedido de medida cautelar, formulada por Prime Consultoria e Assessoria Empresarial Ltda., sobre possíveis irregularidades constantes do Pregão Eletrônico 1/2021, a cargo da Companhia Nacional de Abastecimento (Conab) - Superintendência Regional do Maranhão (Sureg/MA) , que teve por objeto a prestação de serviços que utilize tecnologia de cartão magnético, com administração e controle (autogestão) , com operação de sistema informatizado, via internet, por meio de redes de estabelecimentos credenciados, para abastecimento veicular e manutenção preventiva e corretiva de veículos.    	
2.	Valor estimado da contratação: R$ 126.821,16. Vigência prevista: 60 meses.
3.	Após exame técnico dos autos, a Secretaria de Controle Externo de Aquisições Logísticas (Selog) , em instrução às peças 7 e 8, propôs conhecer da representação e considerá-la prejudicada diante do baixo risco, da baixa materialidade, da baixa relevância e da desnecessidade de atuação direta do Tribunal no caso concreto, in verbis:
  	 
"Instrução Inicial de Representação com Pedido de Cautelar
	A. Identificação do Processo

	TC Processo 005.467/2021-7
	Prejudicada a continuidade do exame da representação; comunicação dos fatos à jurisdicionada e ao órgão de controle interno; arquivamento.

	Unidade Jurisdicionada
	Uasg

	Companhia Nacional de Abastecimento - Superintendência Regional Maranhão (Conab/MA) 
	135170

	Objeto

	Prestação de serviços que utilize tecnologia de cartão magnético, com administração e controle (autogestão) , com operação de sistema informatizado, via internet, por meio de redes de estabelecimentos credenciados, para abastecimento veicular e manutenção preventiva e corretiva de veículos (peça 3, p. 1-2) .

	Representante
	CNPJ

	Prime Consultoria e Assessoria Empresarial Ltda.
	05.340.639/0001-30

	Há pedido de Sustentação Oral?
	Procuração

	Não
	Peça 2

	Modo de Disputa
	Número
	Critério de Julgamento

	Estatais - Modo de disputa aberto
	1/2021
	Maior desconto global

	Vigência
	Valor Estimado

	60 meses (peça 3, p. 27) 
	R$ 126.821,16 (peça 3, p. 25) 

	Fase do Certame

	Cancelado (peça 6) .

	B. Alegações do Representante 

	1.	O representante alega, em suma, que:
	a) o item 5.6 do Edital, ao determinar que o intervalo mínimo de diferença de valores entre os lances deva ser de 1%, frustra o caráter competitivo do certame, considerando que a taxa estimada da licitação é de 2%. O correto seria permitir um intervalo mínimo de, ao menos, 0,1%. Caso contrário, ter-se ia apenas dois lances no certame, um com desconto de 1,00% e outro com desconto de 0,00% (peça 1, p. 4-6) ;
	b) o item 7.2.7 do Edital impõe obrigação que não compete à empresa licitante e que, por isso, também pode frustrar o caráter competitivo, na medida em que transfere à contratada a responsabilidade pela guarda das notas fiscais, o que vai de encontro com o art. 23 da Constituição Federal/1988 e arts. 1º, 3º, 7º e 17 da Lei 8.159, de 8 de janeiro de 1991 (Dispõe sobre a política nacional de arquivos públicos e privados) (peça 1, p. 6-8) ;
	c) existe uma vedação subjetiva no Edital quanto à possibilidade de as licitantes ofertarem taxas negativas, devendo limitar-se entre 0% e 2%, o que afronta o princípio da seleção da proposta mais vantajosa. Isso porque todas as empresas devem iniciar já com a menor taxa, de 0%, que corresponde a 100% de desconto. Logo, não haverá disputa. Com isso, acaba inadvertidamente fixando valores mínimos de preços, o que é vedado pelo art. 40, inc. X, da Lei 8.666/199. Além disso, o fato de zerar a taxa cobrada da entidade contratante ou ofertar descontos acima de 100% (resultando em taxas negativas) não acarreta a inexequibilidade da proposta, como já se posicionou esta Corte de Contas (peça 1, p. 9-16) ;
	d) o item 14.4.4, "b", do Edital, que exige da contratada a instalação de escritório no município de São Luís/MA, é ilegal e restringe o caráter competitivo do certame (peça 1, p. 16-20) ; e
	e) o Instrumento de Medição de Resultado (IMR) , descrito no item 15.8 do Termo de Referência, tem caráter abusivo, subjetivo e pode desequilibrar o fator econômico-financeiro do contrato, vez que os motivos que podem levar a contratante "redimensionar" os pagamentos da contratada, como prevê o referido instrumento, já são objetos de penalidades. Noutras palavras, sendo um indicador que instituiu metas a serem cumpridas e prevê descontos no recebimento da fatura, na realidade se trata de uma punição descaracterizada, e caracteriza um bis in idem, já que o instrumento convocatório prevê sanções a serem aplicadas à empresa contratada (peça 1, p. 21 e 22) .
2.	Diante dessas alegações, requer que este Tribunal suspenda liminarmente o Pregão Eletrônico 1/2021 e julgue procedente a representação, excluindo-se do edital os combatidos itens.

	C. Exame de Admissibilidade

	Legitimidade do Autor

	O representante possui legitimidade para representar ao Tribunal?
 (Fundamento: art. 237, inciso VII, do Regimento Interno/TCU) 
	Sim

	Redação em Linguagem Compreensível

	A representação está redigida em linguagem clara e objetiva, contém nome legível, qualificação e endereço do representante?
 (Fundamento: art. 235 do Regimento Interno/TCU) 
	Sim

	Indício Concernente à Irregularidade ou Ilegalidade

	A representação encontra-se acompanhada do indício concernente à irregularidade ou ilegalidade apontada pelo autor?
 (Fundamento: art. 235 do Regimento Interno/TCU) 
	Sim

	Competência do TCU

	A representação trata de matéria de competência do TCU?
 (Fundamento:  art. 235 do Regimento Interno/TCU) 
	Sim

	Interesse Público

	Os argumentos do autor indicam a possibilidade de existência de interesse público, caso restem comprovadas as supostas irregularidades apontadas na peça inicial.
 (Fundamento: art. 103, § 1º, da Resolução - TCU 259/2014) 
	Sim

	Análise quanto ao interesse público: Confirmadas as alegações do representante, restará configurada restrição indevida à competição.

	Conclusão quanto ao Exame de Admissibilidade
3.	Presentes todos os requisitos de admissibilidade constantes no art. 237, inciso VII, e parágrafo único, c/c o art. 235, do Regimento Interno/TCU, e no art. 103, § 1º, da Resolução - TCU 259/2014, a representação deve ser conhecida.

	D. Exame Sumário sobre Risco, Materialidade e Relevância

	Risco para a Unidade Jurisdicionada

	4.	Imperioso ressaltar que a licitação foi cancelada pela entidade no dia 9/2/2021, conforme aviso contido no Portal de Compras do Governo Federal (www.gov.br/compras) (peça 6) :
Prezados licitantes, bom dia Face os argumentos expostos em peças de impugnação ao Pregão Eletrônico CONAB SUREG/MA nº 01/2021, formuladas por várias empresas, após consultada a equipe técnica desta Regional, decidimos e informamos o cancelamento do Pregão Eletrônico CONAB SUREG/MA nº 01/2021. Realizadas as alterações julgadas pertinentes pela equipe técnica deste órgão, novo edital será expedido e consequentemente nova data de realização será devidamente informada através dos canais oficiais (DOU e site da Conab) . Atenciosamente, Equipe do Pregão Eletrônico.
5.	Apesar de não haver registros no sistema a respeito de quais itens editalícios foram impugnados administrativamente, é de esperar que, dentre eles, estejam os alegados pela representante, dado o interesse que tem sobre a matéria. Sendo assim, quando da republicação do Edital certamente que esta empresa se atentará e, caso mantidos os itens tidos irregulares, poderá representar novamente a esta Corte de Contas.
6.	Neste contexto, e em privilégio às etapas de controle que envolvem um procedimento licitatório e aos princípios da autotutela administrativa, da eficiência, da economicidade e do interesse público, não se faz cogente, neste instante, que este Tribunal se antecipe cognitivamente a respeito das supostas irregularidades, evitando, inclusive, possíveis descompassos processuais.
7.	Ressalta-se que não se vislumbra com isso riscos à unidade jurisdicionada, como requer o art. 106, § 2º, da Resolução TCU 259/2014 (alterada pela Resolução TCU 323/2020) :
Art. 106. Caso se façam presentes os requisitos de admissibilidade, as unidades técnicas realizarão exame sumário acerca do risco para o órgão ou entidade jurisdicionada, da materialidade e da relevância dos fatos noticiados na denúncia ou representação e da necessidade de atuação direta do Tribunal no caso concreto.
[...]
§ 2º Serão consideradas como de baixo risco as situações que: (NR) (Resolução-TCU nº 323, de 9/12/2020) 
I - ainda que possuam alto grau de probabilidade de ocorrência, tenham baixo impacto no alcance da finalidade do objeto sob análise; ou 
II - noticiem irregularidade já consumada, sem a possibilidade de reversão, e, caso haja indícios de dano ao erário, o valor seja inferior ao limite mínimo para instauração de tomada de contas especial, a que se refere o inciso I do art. 6º c/c o inciso II do art. 17, da Instrução Normativa-TCU nº 71, de 28 de novembro de 2012.

	Materialidade

	8.	O valor anual da contratação estimado pela Administração é de R$ 126.821,16 (peça 3, p. 25) .
9.	À primeira vista, sendo este valor superior à R$ 100 mil, que é o limite mínimo para instauração de Tomada de Contas Especiais no âmbito deste Tribunal (conforme art. 6º, inc. I, da Instrução Normativa TCU 71/2012, alterada pela IN-TCU 76/2016) e que serve, nestes casos, como parâmetro para aferir a materialidade dos recursos federais envolvidos, poder-se-ia dizer que o objeto em questão é materialmente relevante.
10.	Ocorre que, em verdade, o valor dos recursos envolvidos pode ser bem menor, ficando abaixo dos R$ 100 mil, logo, de baixa materialidade. Tal conclusão encontra esteio na observação contida no quadro sinóptico do item 1 do Termo de Referência (peça 3, p. 26) :
Os valores das colunas "valor estimado mensal" e " valor estimado anual", são valores meramente estimativos, de acordo com a possível demanda da Administração, não gerando obrigações de contratação por parte da Conab - Superintendência Regional Maranhão.
11.	Acrescente-se que, num exame perfuntório das suscitadas irregularidades, não se vislumbra a ocorrência de dano e, ainda que posteriormente constatado, é razoável supor que refletiria uma pequena parcela ou porcentagem do valor da contratação, consequentemente, bem abaixo dos R$ 100 mil.
12.	Nesta lógica, restando impreciso dispor, indubitavelmente, a respeito da materialidade dos recursos envolvidos, inclina-se que este quesito, por si só, também não clama pela atuação direta deste Tribunal.

	Relevância

	13.	No caso em análise, a relevância é apurada nos termos do art. 106, § 3º c/c o § 7º, inc. I, da já mencionada Resolução TCU 259/2014 (alterada pela Resolução TCU 323/2020) :
Art. 106. Caso se façam presentes os requisitos de admissibilidade, as unidades técnicas realizarão exame sumário acerca do risco para o órgão ou entidade jurisdicionada, da materialidade e da relevância dos fatos noticiados na denúncia ou representação e da necessidade de atuação direta do Tribunal no caso concreto.
[...]
§ 3º O exame de necessidade de atuação direta do Tribunal avaliará se a atuação corretiva do órgão ou entidade jurisdicionada ou a do órgão de controle interno é suficiente para dar o adequado tratamento ao fato noticiado.
[...]
§ 7º No caso das representações formuladas com base em normas de licitações e contratos, a exemplo do §1° do art. 113 da Lei n° 8.666, de 21 de junho de 1993, presume-se: (NR) (Resolução-TCU nº 323, de 9/12/2020) 
I - a relevância e necessidade da atuação direta do Tribunal sempre que se verificar o ineditismo da situação e a possível agregação de valor decorrente da eventual construção de jurisprudência sobre a tese discutida;
14.	Isto em mente, viu-se que a atuação tempestiva da própria jurisdicionada soa suficiente para afastar a necessidade de atuação direta desta Corte de Contas, porquanto reconheceu tempestivamente haver equívocos no Edital em questão.
15.	Além disso, não se percebe um ineditismo da situação trazida à baila e nem que a eventual análise agregará valor para a construção de jurisprudência sobre o tema, cuja matéria não é vacilante nesta Corte de Contas. A título exemplificativo citam-se os seguintes Acórdãos que abordaram irregularidades semelhantes às arguidas nesta representação: 2.641/2020-TCU-Plenário, Ministro-Relator Augusto Nardes; 84/2020-TCU-Plenário, Ministro-Relator Bruno Dantas; 2.681/2018-TCU-Plenário e 6.463/2011-TCU-1ª Câmara, ambos de relatoria do Ministro Walton Alencar; e 1.757/2010-TCU-Plenário e 1.034/2012-TCU-Plenário, ambos de relatoria do Ministro Raimundo Carreiro.
16.	Portanto, não se avista ser relevante que este Tribunal se debruce sobre esta representação, restando incólume o interesse público.

	Conclusão quanto ao Exame Sumário

	17.	Diante do exposto, a presente representação não atende aos requisitos previstos no exame sumário disposto no art. 106 da Resolução-TCU 259/2014, razão pelo qual o presente processo deve ser arquivado, após a representação ser levada ao conhecimento da unidade jurisdicionada para a adoção das providências de sua alçada, com cópia para o órgão de controle interno, nos termos do art. 106, § 4º, inciso II, daquele normativo, devendo, ainda, no âmbito deste Tribunal, ser observado o disposto no § 6º do mesmo artigo.

	E. Pedido de Ingresso aos Autos, de Informações/Vistas/Cópias, e de Sustentação Oral

	Há pedido de ingresso aos autos?
	Não

	Há pedido de informações/vistas/cópia do processo?
	Não

	Há pedido de sustentação oral?
	Não

	F. Processos Conexos e Apensos

	Há processos conexos noticiando possíveis irregularidades na contratação ora em análise?
	Não

	Há processos apensos?
	Não

	G. Proposta de Encaminhamento

	18.	Em virtude do exposto, propõe-se:
18.1.	conhecer da representação, satisfeitos os requisitos de admissibilidade constantes no art. 237, inciso VII, e parágrafo único, c/c o art. 235, do Regimento Interno/TCU, e no art. 103, § 1º, da Resolução - TCU 259/2014;
18.2.	considerar prejudicada a continuidade do exame da representação, diante do baixo risco, da baixa materialidade, da baixa relevância e da desnecessidade de atuação direta do Tribunal no caso concreto;
18.3.	comunicar os fatos à Companhia Nacional de Abastecimento - Superintendência Regional Maranhão (Conab/MA) para adoção das providências cabíveis, com cópia para a Controladoria-Geral da União, sem prejuízo de encaminhar-lhes cópia da representação (peça 1) , desta instrução e da deliberação a ser proferida;
18.4. informar à Companhia Nacional de Abastecimento - Superintendência Regional Maranhão (Conab/MA) e ao representante do acórdão que vier a ser proferido, destacando que o relatório e o voto que fundamentam a deliberação ora encaminhada podem ser acessados por meio do endereço eletrônico www.tcu.gov.br/acordaos;
18.5.	arquivar o presente processo, nos termos do art. 250, I, c/c art. 169, III, do Regimento Interno/TCU, c/c o art. 106, § 4º, inciso II, da Resolução-TCU 259/2014."

4.	É o relatório.

8.1. Renato Lopes (406595-B/OAB-SP) e outros, representando Prime Consultoria e Assessoria Empresarial Ltda.

Não atuou.

REPRESENTAÇÃO. CONAB/MA. PREGÃO ELETRÔNICO 1/2021. CANCELAMENTO DO CERTAME POR PARTE DA ENTIDADE LICITANTE. PERDA DE OBJETO. CIÊNCIA. ARQUIVAMENTO.

REPRESENTAÇÃO (REPR)

Secretaria de Controle Externo de Aquisições Logísticas (Selog).

Relato o presente processo em razão de sorteio realizado nos termos do art. 18-B da Resolução-TCU 175/2005.
2.	Conforme assentado no relatório precedente, trata-se de Representação, com pedido de medida cautelar, formulada por Prime Consultoria e Assessoria Empresarial Ltda., sobre possíveis irregularidades constantes do Pregão Eletrônico 1/2021, a cargo da Companhia Nacional de Abastecimento (Conab) - Superintendência Regional do Maranhão (Sureg/MA) , que teve por objeto a prestação de serviços que utilize tecnologia de cartão magnético, com administração e controle (autogestão) , com operação de sistema informatizado, via internet, por meio de redes de estabelecimentos credenciados, para abastecimento veicular e manutenção preventiva e corretiva de veículos.
3.	Após exame técnico dos autos, a Selog, em instrução às peças 7 e 8, propôs conhecer da representação e considerá-la prejudicada diante do baixo risco, da baixa materialidade, da baixa relevância e da desnecessidade de atuação direta do Tribunal no caso concreto.
4.	Razão assiste à unidade técnica.
5.	É patente a baixa materialidade do certame, cuja estimativa feita pela Administração alça os  R$ 126.821,16.
6.	Ademais, a própria Conab/Superintendência Regional do Maranhão cancelou o Pregão Eletrônico 1/2021 em 9/2/2021, ao acolher as impugnações apresentadas em face do edital, verbis  (peça 6) :
"Prezados licitantes, bom dia Face os argumentos expostos em peças de impugnação ao Pregão Eletrônico CONAB SUREG/MA nº 01/2021, formuladas por várias empresas, após consultada a equipe técnica desta Regional, decidimos e informamos o cancelamento do Pregão Eletrônico CONAB SUREG/MA nº 01/2021. Realizadas as alterações julgadas pertinentes pela equipe técnica deste órgão, novo edital será expedido e consequentemente nova data de realização será devidamente informada através dos canais oficiais (DOU e site da Conab) . Atenciosamente, Equipe do Pregão Eletrônico."
7.	Diante, portanto, da decisão administrativa que cancelou o certame, resta prejudicada a apreciação do mérito da representação, conforme defendido pela Selog.
8.       	Ante o exposto, acolho as propostas da unidade técnica, com ínfimos ajustes de forma, a qual integra as presentes razões de decidir, e Voto no sentido de que seja adotado o Acórdão que ora submeto a este Plenário.
TCU, Sala das Sessões Ministro Luciano Brandão Alves de Souza, em 10 de março de 2021.
RAIMUNDO CARREIRO 
Relator